ACORDAO-COMPLETO-2419652

ACÓRDÃO 1917/2020 ATA 27/2020 - PLENÁRIO

VISTOS, relatados e discutidos estes autos de Representação em face do Pregão Eletrônico para Registro de Preços 2/2019 promovido pela Universidade Federal do Rio Grande do Norte - UFRN, que tem por objeto o Registro de preços para eventual contratação de empresa para prestação de serviços de manutenção, instalação e remoção de aparelhos de ar-condicionado para atender demandas da UFRN e entes partícipes pelo período de doze meses,
ACORDAM os Ministros do Tribunal de Contas da União, reunidos em sessão Plenária, ante as razões expostas pelo Relator, em:
9.1. referendar, com fulcro no art. 276, caput, do Regimento Interno/TCU, a medida cautelar adotada pelo Relator por meio do Despacho transcrito no Relatório que precede este Acórdão, bem como as medidas acessórias constantes no mencionado despacho; e
9.2. encaminhar cópia desta deliberação à Universidade Federal do Rio Grande do Norte - UFRN, aos órgãos partícipes da licitação e à representante.

Referendo de medida cautelar proferida em processo de representação sobre possíveis irregularidades em pregão eletrônico que tem por objeto o registro de preços para eventual contratação de empresa para prestação de serviços de manutenção, instalação e remoção de aparelhos de ar-condicionador.

Universidade Federal do Rio Grande do Norte.

3. Interessados: 16º Batalhão de Infantaria Motorizado (09.590.096/0001-60); Comando da 7ª Brigada de Infantaria Motorizada (09.583.579/0001-37); Hospital Naval de Natal (00.394.502/0064-28).

13.1. Ministros presentes: José Mucio Monteiro (Presidente), Walton Alencar Rodrigues, Benjamin Zymler, Raimundo Carreiro, Ana Arraes, Bruno Dantas e Vital do Rêgo.
13.2. Ministro-Substituto convocado: Augusto Sherman Cavalcanti (Relator).
13.3. Ministros-Substitutos presentes: Marcos Bemquerer Costa, André Luís de Carvalho e Weder de Oliveira.

ACORDAO-COMPLETO-2438790

Acórdão 3094/2020 - Plenário

AUGUSTO SHERMAN

Adoto, como relatório, excerto do Despacho de peça 35, concessivo da medida acautelatória objeto do presente referendo:
"Em exame Representação com pedido de cautelar, oferecida por Instrucon Comércio e Serviços de Refrigeração Eireli, em face do Pregão Eletrônico para Registro de Preços 2/2019 promovido pela Universidade Federal do Rio Grande do Norte - UFRN (Uasg 153103) , que tem por objeto o Registro de preços para eventual contratação de empresa para prestação de serviços de manutenção, instalação e remoção de aparelhos de ar-condicionado para atender demandas da UFRN e entes partícipes pelo período de doze meses (peça 4, p. 4) .
Referido certame tem valor estimado de R$ 13.909.893,75 (peça 4, p. 4) , divididos entre seus três grupos, a saber: Grupo 1 -  Instalação e Montagem (Parede / Sistemas) - R$ 6.964.677,35 (peça 29, p. 45) ; Grupo 2 - Manutenção de Aparelhos de Parede - R$ 4.574.230,75 (peça 29, p. 47) ; e Grupo 3 - Manutenção de Aparelhos de Parede - R$ 2.370.985,65 (peça 29, p. 49) . 
O Pregão 2/2019 teve sua sessão pública iniciada no dia 23/9/2019, sendo que, em consulta ao Portal de Compras do Governo Federal realizada pela Selog, em 25/6/2020, verificou-se que o certame ainda encontrava-se em fase de análise da documentação de habilitação das licitantes com melhor oferta.
O Representante alega que ofereceu o melhor lance nos três grupos do certame, no valor total de R$ 6.486.889,00 (peça 30, p. 3) , sendo que, inicialmente, o Pregoeiro sagrou-a vencedora dos três grupos. No entanto, a licitante Polyclima Ar Condicionado & Refrigeração Ltda interpôs recurso alegando, em síntese, que a Representante (peça 32, p. 2) :
i.	desatendeu ao item 9.12.1 do Edital (peça 4, p. 14) , uma vez que a empresa recorrida não apresentou a Certidão de Registro e Quitação com o CREA, e sim apresentou certidão emitida pelo Conselho Federal dos Técnicos Industriais - CFT; e
ii.	descumpriu o disposto no item 9.12.2 do Edital (peça 4, p. 14) , posto que apresentou os atestados de capacidade técnica e as certidões de acervo técnico devidamente registrados no Conselho Regional de Engenharia e Agronomia - CREA, mas vinculados ao Técnico de Refrigeração e Ar Condicionado, Sr. Hivson Luis Soares, sócio da empresa, e não ao profissional de nível superior, o Engenheiro Mecânico Sr. Gerson Ferreira Duca Junior, uma vez que apenas o primeiro havia demonstrado experiência e capacidade técnica para o quantitativo solicitado pelo Edital.
 
O mencionado recurso administrativo foi submetido à Comissão de Apoio Técnico, bem como ao Pregoeiro, que não acolheu as razões da recorrente Polyclima Ar Condicionado & Refrigeração Ltda, mantendo a habilitação da Representante (empresa Instrucon) . 
Porém, submetido à apreciação da Procuradoria Federal, o recurso da Polyclima Ar Condicionado & Refrigeração Ltda. foi acolhido e foi sugerida a inabilitação da representante Instrucon por meio do Parecer 2/2020/Proc/PFUFRN/PGF/AGU (peça 5) , o que teria sido acolhido pela Pró-Reitoria responsável.
Irresignada com sua inabilitação durante a fase recursal, a Representante apresentou Pedido de Reconsideração, o qual não foi acolhido pela Pró-Reitoria. 
Já no âmbito de sua manifestação apresentada a esta Corte, após exame preliminar dos argumentos trazidos aos autos pela Representante, a Selog propõe conhecer da presente Representação, expedir medida cautelar, inaudita altera pars, realizar a oitiva da Universidade Federal do Rio Grande do Norte - UFRN, bem como dos órgãos partícipes do registro de preços (7ª Brigada de Infantaria Motorizada, Hospital Naval de Natal e 16º Batalhão de Infantaria Motorizado - peça 4, p. 5) , diligenciar a UFRN, bem como alertá-la - nos termos da Resolução 315/2020 desta Corte - quanto a aspectos relacionados à construção participativa de deliberações (peça 32, p. 14-16) .
Endosso a referida proposta, incorporando a respectiva análise às minhas razões de decidir.
Inicialmente registro que a representação merece ser conhecida, eis que foram satisfeitos os requisitos de admissibilidade constantes no art. 113, § 1º, da Lei 8.666/1993, c/c os arts. 235 e 237, VII, do Regimento Interno deste Tribunal, e no art. 103, § 1º, da Resolução - TCU 259/2014.
Quanto ao mérito, e considerando-se o exame perfunctório inerente à presente etapa processual, entendo haver plausibilidade jurídica no pedido apresentado, consoante passo a expor.
A Representante se insurge contra a aferição de sua documentação ante os itens 9.12.1 e 9.12.2 do Edital (peça 4, p. 14-15) , os quais transcrevo a seguir, in verbis:
9.12. As empresas, cadastradas ou não no SICAF, para todos os itens, deverão comprovar, ainda, a qualificação técnica, por meio de:
9.12.1. Registro ou inscrição da empresa licitante no CONSELHO REGIONAL DE ENGENHARIA E AGRONOMIA - CREA, em plena validade;
9.12.2. Atestado (s) de capacidade técnica fornecidos por pessoa (s) jurídica (s) de direito público ou privado e devidamente registrados no CREA da região onde foram ou estão sendo prestados os serviços, acompanhados das respectivas Anotações de Responsabilidade Técnica (ART's) e da Certidão de Acervo Técnico (CAT) , os quais comprovem:
I. Que tenha executado ou esteja executando, satisfatoriamente, serviços de natureza compatível com o objeto desta licitação e em QUANTITATIVO MÍNIMO DE 30% (TRINTA POR CENTO) DOS ITENS DE MAIOR RELEVÂNCIA relacionados abaixo:
 (...) 
II. Que tenha executado ou esteja executando, satisfatoriamente, serviços de natureza compatível com o objeto desta licitação por período não inferior a 3 (três) anos.
 (...) 
Isto porque a Representante, inicialmente, não teria entregue a Certidão de Registro e Quitação perante o CREA, tendo entregue, na verdade, certidão emitida pelo Conselho Federal dos Técnicos Industriais - CFT - em aparente desatendimento do item 9.12.1. 
Ao que se depreende dos autos (peça 1, p. 15; peça 32, p. 10) , sua inscrição junto ao Crea teria sido apresentada à UFRN em momento posterior, já durante o exame recursal.
Nesse sentido, o fundamento de sua inabilitação não consistiu na ausência de registro ou inscrição da licitante junto ao Crea, mas na apresentação intempestiva do documento que comprovaria sua real condição de inscrita no referido órgão e, portanto, apta a atender o disposto no item 9.12.1 do Edital.
A este respeito, alinho-me às conclusões da Selog (peça 32, p. 10) , no sentido de que a referida inabilitação assume feições de exagerado formalismo, inclusive considerando-se o item 9.5 do Edital, que estabelece que 'para os documentos de habilitação que não estejam contemplados no SICAF, inclusive quando houver necessidade de anexos, o pregoeiro poderá solicitar o envio de documentos de habilitação complementares, estabelecendo, no mínimo, prazo de 2 (duas) horas' (peça 4, p. 12) . 
Assim, considerando que a mencionada ausência somente foi suscitada quando da manifestação da Pró-Reitoria, seria possível aplicar o dispositivo editalício a esta instancia, admitindo-se a apresentação naquele momento. 
Não se pode olvidar que, após a inabilitação da Representante, as propostas das empresas que encontram-se em primeiro lugar (Prospera - grupo 1 - peça 30, p. 109 - e Polo - grupos 2 e 3 - peça 30, p. 149 e 170) perfazem a monta total de R$ 8.472.290,60 (peça 32, p. 11) , equivalendo a uma diferença de R$ 1.895.401,60 em desfavor do erário. Friso que tal quantificação tomou por base a somatória das propostas da empresa Instrucon constantes da peça 30 (R$ 6.576.889,00 - peça 30, p. 1, 38 e 75) e não aquela constante da exordial (R$ 6.486.889,00 - peça 1, p. 3) .
Além disso, foi alegado que a Representante descumpriu o disposto no item 9.12.2 do Edital (peça 4, p. 14) , posto que apresentou os atestados de capacidade técnica e as certidões de acervo técnico devidamente registrados no Conselho Regional de Engenharia e Agronomia - CREA, mas vinculados ao Técnico de Refrigeração e Ar Condicionado, Sr. Hivson Luis Soares, sócio da empresa, e não ao profissional de nível superior, o Engenheiro Mecânico Sr. Gerson Ferreira Duca Junior, uma vez que apenas o primeiro havia demonstrado experiência e capacidade técnica para o quantitativo solicitado pelo Edital.
A par do que dispõe a Lei 13.639/2018 - que criou o Conselho Federal dos Técnicos Industriais, entre outros, e transferiu a fiscalização das atividades dos técnicos industriais para um Conselho próprio desta categoria - e da conclusão da UFRN (peça 5) de que tais profissionais são autorizados a executar os serviços ora licitados - resta clara a viabilidade jurídica de a prestação de tais serviços se dar por empresa registrada perante o CFT.
Inobstante, tomando por base o entendimento constante do Parecer 2/2020/Proc/PFUFRN/PGF/AGU (peça 5, p. 5) , no sentido de que 'a novel legislação não impede que as empresas do ramo, dependendo dos níveis de escolaridade dos seus empregados, se registrem em ambos os Conselhos', é forçoso concluir que a UFRN optou, mediante cláusula editalícia, por exigir que as licitantes estivessem inscritas no Conselho Regional de Engenharia, Arquitetura e Agronomia - Crea.  
Tal questão foi, inclusive, objeto de esclarecimento formulado por interessado (ComprasNet - Esclarecimento 17/09/2019 16:18:38) , tendo a Administração se manifestado pela impossibilidade da substituição de engenheiro por técnico, bem como por vedar a substituição de ART's por TRT's e de registro no Crea por registro no CFT, em razão dos seguintes argumentos:
em decorrência de sua elevada expressão econômica, recomenda que a administração tome cautelas redobradas no sentido de garantir a segurança dos serviços prestados tanto para os equipamentos, que tem valor ainda superior, quanto para toda a comunidade acadêmica que se utiliza dos citados equipamentos e transita pelas locais onde os serviços serão prestados. Deste modo, em que pese inexista determinação expressa na legislação apontando como absolutamente imprescindível a exigência do citado profissional, esta medida mostra-se adequada para a consecução dos fins perseguidos com o presente processo licitatório, sendo certo que todas as empresas com capacidade operacional de assumir um contrato de tão elevada monta contará em seu quadro com profissionais de nível superior que possam coordenar as suas atividades e estabelecer o adequado controle de qualidade (g.n.) 
A este respeito, lembro que a exigência de apresentação de atestados de capacidade técnica registrados perante o Crea não possui previsão legal no art. 30, § 3º, da Lei 8.666/1993 e afronta o disposto no art. 55 da Resolução-Confea 1.025/2009 e a jurisprudência deste TCU (a exemplo dos Acórdão 7260/2016-TCU-Segunda Câmara e 1.849/2019-Plenário) .
Além disso, tem-se entendido que a apresentação da CAT ou ART emitida pelo conselho de fiscalização profissional competente em nome dos profissionais vinculados aos referidos atestados pode ser exigida como forma de conferir autenticidade e veracidade das informações constantes nos atestados (a exemplo do consignado no Acórdão 2326/2019-TCU-Plenário) .
Nestes termos, se, por um lado, o teor do item 9.12.2 do edital era de conhecimento da Representante e sua inabilitação pelo respectivo desatendimento possa afigurar correta, considerando-se unicamente os termos do edital, por outro, a exigência apresenta indícios de ser indevida, o que induz à ilegitimidade da inabilitação em epígrafe.
 Com efeito, considerando-se as análises quanto a ambos os itens do edital, entendo que há indícios de ter sido indevida a inabilitação em tela, caracterizando-se, em sede de juízo preliminar, a plausibilidade jurídica no pedido de cautelar esposado pelo Representante.  
Inobstante, considero que, após a realização das diligências propostas pela Selog, será possível elucidar as demais circunstâncias que gravitam em torno do atendimento, ou não, ao item 9.12.2, considerando-se inclusive a análise da Procuradoria Jurídica junto à UFRN (peça 5, p. 6) no sentido de que:
vi.	Por outro lado, ao analisar os documentos acostados aos autos pela empresa Instrucon, verifica-se que ela não apresentou em sua plenitude os documentos requeridos no subitem 9.12.2, notadamente no que diz respeito a substituição de ART's por TRT's, e CAT's do Crea por CAT's do CFT, indo de encontro, inclusive, ao posicionamento emanado pelo Pregoeiro na resposta do pedido de esclarecimento outrora interposto;
vii. Outrossim, não assiste razão à empresa Instrucon no que se refere à faculdade de apresentação dos atestados de capacidade registrados no Crea e as respectivas Anotações de Responsabilidade Técnica (ARTS) e Certidões de Acervo Técnico (CAT) , dada a leitura sistemática dos subitens 9.12.3 e 9.12.3.1. Ora, a opção de apresentação de declaração de compromisso de vinculação futura prevista no Edital diz respeito, apenas e tão somente, à comprovação de a licitante possuir em seu quadro permanente Engenheiro Mecânico e não da apresentação futura dos documentos solicitados no subitem 9.12.2, tampouco do subitem 9.12.1
 
Em outro giro, considero caracterizado o pressuposto do perigo da demora em razão de o certame estar na fase de análise da documentação de habilitação das licitantes com melhor oferta, conforme informação obtida no portal de compras do Governo Federal por minha assessoria, em 30/6/2020. Desse modo, considerando-se a iminente conclusão do certame e a possibilidade de celebração do respectivo contrato a qualquer momento, entendo subsistir o periculum in mora ensejador da expedição da medida acautelatória a que se refere o art. 276 do RI/TCU.
Em relação ao periculum in mora reverso, as informações constantes dos autos, de fato, não levam à conclusão segura quanto à sua presença ou não. A Selog aponta que, muito embora o atual contrato firmado pela UFRN para manutenção de ar condicionado (tendo como contratada a própria Representante) tenha tido sua vigência prorrogada até 18/5/2021 (peça 23, p. 2) , a avença não engloba exatamente os mesmos serviços objeto do certame em análise. Ademais, não há informações quanto à cobertura contratual dos demais órgãos participantes para o objeto licitado.
Inobstante, entendo que tal circunstância deve ser sopesada com o potencial risco de dano ao erário causado pela possibilidade de não ser selecionada a proposta mais vantajosa, considerando-se a diferença de cerca de R$ 1,9 milhão no total. 
Nestes termos, entendo subsistir interesse público na adoção da medida cautelar, neste momento, inclusive considerando a atual situação de pandemia provocada pelo Covid-19, que impossibilita a realização de grande parte das atividades presenciais nos órgãos e entidades em geral.
Ante o exposto, encaminho os autos à Selog autorizando as medidas propostas na instrução de peça 32, no sentido de expedir medida cautelar com espeque no art. 276 do Regimento Interno/TCU, tendo em vista a existência dos elementos necessários para sua adoção, a fim de que a Universidade Federal do Rio Grande do Norte - UFRN suspenda o andamento do Pregão Eletrônico 2/2019 até que o Tribunal delibere sobre o mérito da matéria ora em apreço e, caso a licitação já tenha sido concluída, que a UFRN se abstenha de permitir adesões à ata de registro de preços decorrente do certame, bem como de praticar qualquer ato com vistas à execução dos contratos que porventura tenham sido firmados, medida também aplicável aos demais órgãos participantes (7ª Brigada de Infantaria Motorizada, Hospital Naval de Natal e 16º Batalhão de Infantaria Motorizado) , até a deliberação definitiva desta Corte, bem como realizar a oitiva do órgão gerenciador e partícipes da licitação em tela e realizar as diligências e demais medidas suscitadas pela unidade técnica (peça 32, p. 14-16, item 25) . "
É o relatório.

não há.

Não atuou.

REPRESENTAÇÃO. MANUTENÇÃO DE AR-CONDICIONADO. RECURSO INTERPOSTO DURANTE O PREGÃO. INABILITAÇÃO SUPERVENIENTE. COMPROVAÇÃO TARDIA DA HABILITAÇÃO. MEDIDA CAUTELAR. INAUDITA ALTERA PARS. DILIGÊNCIA. SUBMISSÃO DO FEITO AO PLENÁRIO PARA RATIFICAÇÃO DA MEDIDA ACAUTELATÓRIA. CIÊNCIA.

REPRESENTAÇÃO (REPR)

Secretaria de Controle Externo de Aquisições Logísticas (Selog).

Em exame Representação com pedido de cautelar, oferecida por Instrucon Comércio e Serviços de Refrigeração Eireli, em face do Pregão Eletrônico para Registro de Preços 2/2019 promovido pela Universidade Federal do Rio Grande do Norte - UFRN (Uasg 153103) , que tem por objeto o Registro de preços para eventual contratação de empresa para prestação de serviços de manutenção, instalação e remoção de aparelhos de ar-condicionado para atender demandas da UFRN e entes partícipes pelo período de doze meses (peça 4, p. 4) .
Os indícios de irregularidades que configuram a presença da fumaça do bom direito, conforme razões apresentadas no relatório precedente, referem-se (i) aos indícios de formalismo exagerado na inabilitação em razão da apresentação supostamente intempestiva do documento que comprovaria sua real condição de inscrita no referido órgão e (ii) à exigência de apresentação de atestados de capacidade técnica registrados perante o Crea sem amparo legal.
O perigo da demora restou caracterizado em razão de o certame estar na fase de análise da documentação de habilitação das licitantes com melhor oferta, conforme informação obtida no portal de compras do Governo Federal por minha assessoria, em 30/6/2020. 
Em relação ao periculum in mora reverso, as informações constantes dos autos, de fato, não levam à conclusão segura quanto à sua presença ou não. A Selog havia apontado que, muito embora o atual contrato firmado pela UFRN para manutenção de ar-condicionado (tendo como contratada a própria Representante) tenha tido sua vigência prorrogada até 18/5/2021 (peça 23, p. 2) , a avença não engloba exatamente os mesmos serviços objeto do certame em análise. Ademais, não há informações quanto à cobertura contratual dos demais órgãos participantes para o objeto licitado.
Inobstante, entendi que tal circunstância deveria ser sopesada com o potencial risco de dano ao erário causado pela possibilidade de não ser selecionada a proposta mais vantajosa, considerando-se a diferença de cerca de R$ 1,9 milhão no total. 
Nestes termos, entendi subsistir interesse público na adoção da medida cautelar, neste momento, inclusive considerando a atual situação de pandemia provocada pelo Covid-19, que impossibilita a realização de grande parte das atividades presenciais nos órgãos e entidades em geral.
Antes as razões de decidir apresentadas no relatório precedente e com fundamento no art. 276, § 1º, do Regimento Interno do TCU, manifesto-me por que o Tribunal aprove o acórdão que ora submeto à deliberação deste Colegiado. 
TCU, Sala das Sessões Ministro Luciano Brandão Alves de Souza, em 22 de julho de 2020.
AUGUSTO SHERMAN CAVALCANTI 
Relator